【裁判字號】    97,消債抗,333
【裁判日期】    980323
【裁判案由】    聲請清算程序
【裁判全文】
臺灣高雄地方法院民事裁定           97年度消債抗字第333號
抗  告  人  甲○○
上列抗告人因消費者債務清理條例聲請清算程序事件，對於中華
民國97年 9月17日本院97年度消債清字第14號第一審裁定提起抗
告，本院管轄之第二審裁定如下：
    主  文
抗告駁回。
抗告程序費用新臺幣壹仟元由抗告人負擔。
    理  由
一、抗告意旨略以：伊因積欠台新國際商業銀行股份有限公司（
    下稱台新銀行）等債權人計新台幣（下同） 1,941,277元，
    曾於民國（下同）95年間依金融主管機關協調成立之中華民
    國銀行公會會員辦理消費金融案件無擔保債務協商機制，與
    債權人達成分期還款協議，同意分120期，並以每月繳納16,
    177 元之方式償還。抗告人前雖有工作，但遭公司裁員，於
    開始協商至毀諾其間均無收入，名下亦未有任何資產，生活
    尚須親友接濟，全因債權銀行不斷鼓吹，軟硬兼施，或謂未
    達協商將繼續催收，或謂倘不接受該優惠，將回復原來高利
    貸，致抗告人無奈之下被迫接受該方案。然該方案終究超出
    抗告人償債能力範圍，於向親友借款繳交協商金額9 期後，
    終因無以為繼而毀諾。然原審未慮及此，竟以抗告人既有能
    力於原財力狀況未改變之情況下償還 9期協商金額，且抗告
    人未釋明於協商成立後，究有何不可歸責於己之事由，致履
    行顯有重大困難，而駁回抗告人清算之聲請，顯屬有誤。為
    此，爰依法提起抗告，請求廢棄原裁定，准予抗告人清算之
    聲請等語。
二、按「法院裁定開始清算程序前，得依職權訊問債務人、債權
    人及其他關係人，並得定期命債務人據實報告清算聲請前二
    年內財產變動之狀況。債務人違反前項報告義務者，法院得
    駁回清算之聲請。」，消費者債務清理條例第82條定有明文
    。而此規定之目的，依其立法意旨乃在於清算程序係為保護
    有清理債務誠意之債務人而設，債務人如違反法院為判斷其
    是否開始清算程序所課之以報告義務，即足認其欠缺進行清
    算之誠意，且無聲請清算之真意，自無加以保護之必要，故
    債務人之消費者欲以上開條例為其所負義務之調整者，自應
    先本於誠信原則之本旨而盡調查之報告說明義務，以避免其
    藉此善意之立法而惡意圖謀減免債務，如否，即認其欠缺進
    行清算之最大誠意而無須加以保護。另者，消費者債務清理
    條例之立法目的，依其立法理由乃認陷於經濟上困境之消費
    者，若任其於惡性循環之債務窘境中自生自滅，其將衍生嚴
    重之社會問題，致難以維持安定之社會經濟秩序，故有予之
    分別情形，依更生或清算之程序清理其債務之必要，藉以妥
    適調整其與各相關債權人等間之權利義務關係，以謀求消費
    者經濟生活之更生機會，從而健全社會經濟發展。惟為避免
    債務人濫用債務清理程序而藉此善意之立法，惡意圖謀減免
    債務，致使該程序陷於道德之危險，並使社會之信用緊縮而
    造成經濟之動盪，依該條例之規定，自亦僅當於債務人不能
    清償債務或有不能清償之虞，而使其陷於經濟上之困境時，
    法院始得准之為其所負義務關係之調整以為衡平。
三、經查：
  (一)抗告人於95年間參加中華民國銀行公會會員辦理消費金融案
    件無擔保債務協商機制，與債權人達成還款協議，協議內容
    為自95年7月起、分120期、利率0%、每月繳納16,177元，聲
    請人依約定繳款 9期，即未再依協議繼續履行一情，有抗告
    人提出之協議書、財團法人金融聯合徵信中心當事人綜合信
    用報告、繳款憑條、櫃員機交易明細表各 1份可查。因此，
    除抗告人有因不可歸責於己之事由致其履行債務顯有重大困
    難外，抗告人不得再依消費者債務清理條例聲請清算，先予
    敘明。
  (二)抗告人固陳稱係因債權銀行之遊說，始接受該超出抗告人償
    債能力之協商方案，但該協商條件既係由抗告人與最大債權
    銀行雙方協議所達成，應認抗告人已就當時可得預見之狀況
    為客觀評估，認該協商方案可行，始與債權銀行達成協議，
    則抗告人主張之「協商條件過苛」即與「不可歸責於己之事
    由，致履行顯有重大困難」之要件不符。
  (三)另抗告人於向原審為本件清算聲請時，即敘明其本身除現金
    135,000 元外，並未有任何收入，名下無任何資產，日常起
    居及家用花費等均依靠親友接濟等語，此有抗告人財產及收
    入狀況說明書、95年、96年綜合所得稅各類所得資料清單、
    財產歸屬資料清單可參。惟抗告人復陳明嗣遭公司裁員而喪
    失經濟來源，轉而向親友借貸金錢繳交協商金額云云，可認
    協商成立時，抗告人尚非屬失業而無收入狀態。然抗告人於
    95及96年間，均無繳納個人綜合所得稅已如前述，則抗告人
    客觀上之財產、收入狀況已有研求餘地。為此，原審特發函
    命抗告人補正財產收入狀況及釋明不可歸責於己致履行不能
    之事由，但抗告人仍執前詞而並未有具體說明及補正。本院
    復發函命抗告人於函到後10日內陳報確切失業時間及失業前
    最後2 名雇主資料，惟抗告人迄未陳報。是以，本院審閱抗
    告人自原審以來所陳述聲請清算前2 年之所得狀況及其所提
    出之資料，實難認抗告人已對於財產收入情形向本院為完足
    之陳明，本院自難以此作為認定抗告人是否客觀上無資力之
    標準。
  (四)末按消費者債務清理條例第151 條第1 、5 、6 項之立法意
    旨，主要係立法者將衡量債權人之債權既得權與債務人藉由
    更生或清算程序獲得經濟地位重生之利益，委由法院審酌債
    務人是否有「不可歸責於己之事由致履行顯有重大困難」之
    情事，以之作為調整債權人與債務人利害關係之判斷標準，
    故法院於審酌該項事由時，非經債務人已為相當「合理之釋
    明」時，即不得准許債務人聲請清算之請求。查抗告人既無
    法證明客觀上之經濟情況於協商成立後，有何重大明顯之變
    化，抗告人僅以前開所陳，作為釋明其有「不可歸責於己之
    事由」而致履行困難之事由，即難為本院所採信。抗告人既
    未再提出其他具體證據，說明其有何履行協商重大困難之情
    事，則本院在抗告人經濟情況無重大變化之情形下，依照抗
    告人目前所提之證據資料，尚難認為抗告人有不可歸責於己
    ，致履行有重大困難之情形存在。
  (五)綜上所述，本件抗告人聲請清算，既無法證明其於與台新銀
    行達成前揭協商後，有何客觀上履行有重大困難之情事發生
    ，原審以此為由裁定駁回抗告人清算之聲請，並無違誤。從
    而，抗告意旨指摘原裁定不當，求予廢棄另為裁定，為無理
    由，應予駁回。
四、據上論結，本件抗告為無理由，依消費者債務清理條例第15
    條，民事訴訟法第495條之1第1項、第449條第1項、第95條、
    第78條，裁定如主文。
中    華    民    國    98    年    3     月    23    日
                  民事鳳山分庭審判長法    官  楊富強
                                    法    官  林意芳
                                    法    官  吳文婷
正本係照原本作成。
不得再抗告。
中    華    民    國    98    年     3    月    23    日
                                    書 記 官  林仕興


司法院資訊處製作；財團法人民間司法改革基金會備份。
